【裁判字號】    97,台上,2401
【裁判日期】    970605
【裁判案由】    違反毒品危害防制條例等罪
【裁判全文】
最高法院刑事判決            九十七年度台上字第二四０一號
上  訴  人  台灣高等法院台中分院檢察署檢察官
上 訴 人即
被      告  乙○○
                    （
上  訴  人
（ 被告 ）  甲○○
上列上訴人等因被告等違反毒品危害防制條例等罪案件，不服台
灣高等法院台中分院中華民國九十七年三月十九日第二審判決（
九十六年度上訴字第二七四六號，起訴案號：台灣台中地方法院
檢察署九十五年度偵字第一九三六○號），提起上訴，本院判決
如下：
    主  文
原判決關於乙○○販賣第一級毒品六罪及甲○○部分撤銷，發回
台灣高等法院台中分院。
其他上訴駁回。
    理  由
一、撤銷部分
本件原判決撤銷第一審關於上訴人即被告乙○○販賣第一級毒品
六罪及上訴人（被告）甲○○部分之判決，改判論處乙○○販賣
第一級毒品六罪，各處有期徒刑十五年六月（一罪）、十五年二
月（五罪）；甲○○販賣第一級毒品二罪，各處有期徒刑十一年
、十五年。固非無見。惟查：(一)犯罪之處罰，其關於刑之量定及
宣告，僅能在所犯之罪之法定刑度及依法律規定加重或減輕後之
法定範圍以內審酌量定。修正前刑法第六十四條第二項規定：「
死刑減輕者，為無期徒刑，或為十五年以下十二年以上有期徒刑
」；第六十五條第二項規定：「無期徒刑減輕者為七年以上有期
徒刑」。原判決認定乙○○自民國九十五年四月二十五日起至六
月七日止，各販賣新台幣（下同）一千元至五千元之第一級毒品
海洛因十二次犯行（原判決附表三編號１、２、３、４），核犯
毒品危害防制條例第四條第一項販賣第一級毒品罪，其法定刑為
死刑或無期徒刑。應依修正前刑法第五十六條連續犯規定，論以
一罪。其此次犯行雖為累犯，但法定刑為死刑或無期徒刑部分，
依法不得加重。另因其販賣毒品數量、所得不多，惡性非重，情
節輕微，犯罪情狀尚堪憫恕，爰依刑法第五十九條規定酌量減輕
其刑等情。則對該罪所量處之刑度，依修正前刑法第六十四條第
二項、第六十五條第二項規定，自應在有期徒刑十五年以下七年
以上，始屬適法，乃原審竟對乙○○所犯該罪量處有期徒刑十五
年六月（原判決附表一編號１），自有適用法則不當之違背法令
；又刑事審判旨在實現刑罰權分配之正義，故法院對於有罪被告
之科刑，應符合罪刑相當之原則，使輕重得宜，罰當其罪，以契
合社會之法律感情。而量刑固屬法院自由裁量之職權，然仍應受
比例原則等法則之拘束。原判決就甲○○所為附表三編號１(1)(2)
(3)(4)(5)及編號３(2)六次犯行，論以修正前刑法連續販賣第一級毒
品一罪；就附表四編號１所示一次犯行，另論以刑法修正後販賣
第一級毒品一罪。但連續犯部分，情節較重，依刑法第五十九條
減輕後，僅宣告有期徒刑十一年，另最後一次犯行，情節較輕，
經同條減輕後，宣告最低度刑為有期徒刑十五年，雖均未逾越法
律所規定之範圍，但從形式上觀察，似失輕重比例原則。此係因
修正前後刑法第六十四條、第六十五條規定有異所致，仍宜於理
由內加以論述，以昭折服。(二)偵查犯罪機關依法定程序監聽之錄
音，如已踐行調查證據程序，固非不可採為認定犯罪事實之基礎
，此觀刑事訴訟法第一百六十五條之一第二項之規定自明。又警
察機關對犯罪嫌疑人依法監聽電話所製作之通訊監察紀錄譯文，
為該監聽電話錄音之「派生證據」，若被告對該通訊監察紀錄譯
文有爭執，而就監聽電話錄音帶又無直接播放勘驗之困難，在未
辨明該監察紀錄譯文之真正時，自不能遽以該通訊監察紀錄譯文
採為論罪之基礎。原判決認定被告等販賣第一級毒品罪刑，無非
以卷附通訊監察通聯紀錄及監聽譯文所載內容為主要論據。然甲
○○辯稱：該等監聽譯文，無從辯明涉及販賣毒品之事實，請求
勘驗監聽錄音帶等語（原審卷第八六頁）；既已爭執該監聽譯文
之真實性，自應勘驗錄音帶內容。然原判決僅於理由內說明該等
監聽譯文，係在合法取得通訊監察書下所為之監聽，其取證程序
合法，所得之證據自有證據能力等詞（原判決理由一之(三)），而
未詳究該監聽譯文係屬監聽錄音帶之派生證據，未合法調查其內
容之真實性，亦未於判決理由中說明有何不能調查之情形，逕採
移送機關製作之監聽譯文為不利於乙○○及甲○○之認定，有違
同法第一百五十五條第二項「未經合法調查之證據，不得作為判
斷之依據」之規定。(三)檢察官就刑法修正前連續犯之一部事實起
訴者，依刑事訴訟法第二百六十七條之規定，其效力及於全部。
警方監聽乙○○之電話譯文，案外人吳燦輝（代號Ｂ）於九十五
年六月二十一日曾打電話給乙○○（代號Ａ）內容為：「Ｂ：喂
，我阿輝啦. Ａ：怎樣？Ｂ：救我。Ａ：啊。Ｂ：拜託一下。Ａ
：好啦。Ｂ：啊，要在那裡？Ａ：等一下我再跟你講。Ｂ：這樣
哦，我很痛苦再麻煩一下。Ａ：你到市區那裡？Ｂ：我在崇德路
與進化路這邊啦。Ａ：崇德路與進化路。Ｂ：是。Ａ：崇德路再
下去那邊有一個紅綠燈，旁邊有一間7─11 那裡。Ｂ：崇德路下
去那一家7─11 嗎。Ａ：是啦。Ａ：到了我再打電話給你，麻煩
一下。Ｂ：傑仔，我阿輝到了。Ａ：好啦，我也到了。Ｂ：麻煩
一下，不多啦」等語（九十五年度偵字第一九三六○號附件（２
）第一二二、一二三頁）。似顯示乙○○於九十五年六月二十一
日尚有販賣毒品給吳燦輝之行為。該部分雖未經檢察官起訴，但
既與業經起訴之部分，具有修正前刑法連續犯之關係，仍為起訴
效力所及，自應本於審判不可分之原則併予審理；原審就上開證
據未予調查，並說明其不予調查之理由，復有應於審判期日調查
之證據而未予調查及判決不備理由之違法。(四)毒品危害防制條例
第十九條第一項前段「犯第四條至第九條、第十二條、第十三條
或第十四條第一項、第二項之罪者，其供犯罪所用或因犯罪所得
之財物，均沒收」係屬強制規定，採義務沒收原則，並非事實審
法院得依職權決定之事項。原判決認「扣案之行動電話00000000
00門號SIM 卡一張，係與友人聯絡之工具，均無證據足以證明與
本案販賣第一級毒品、第二級毒品犯行有關，自不得於本案諭知
沒收」等語；然依九十五年度偵字第一九三六○號所附之附件（
２）第九十五頁之通訊監察譯文所載：乙○○使用甲○○000000
0000號之行動電話傳簡訊給甲○○使用之0000000000號行動電話
，內容為「簡訊：咪（甲○○之小名）：千萬不要回家，那有條
子，我剛從四樓跳下來」等語。按販毒者，經常使用多支電話，
以避免警方追緝，甲○○為乙○○之同居人，共同使用多支門號
SIM卡，上揭0000000000門號SIM卡，似係乙○○與甲○○所共同
使用，作為販毒之聯絡工具，原審未審酌上開證據，逕認該支電
話SIM 卡非供犯罪所用之財物，而不予宣告沒收，另有判決不適
用法則之違誤。以上為上訴意旨所指摘及本院得依職權調查之事
項，應認原判決此部分有發回更審之原因。
二、駁回部分
查第三審上訴書狀，應敘述上訴之理由，其未敘述者，得於提起
上訴後十日內補提理由書於原審法院，已逾上述期間，而於第三
審法院未判決前仍未提出上訴理由書狀者，第三審法院應以判決
駁回之，刑事訴訟法第三百八十二條第一項、第三百九十五條後
段規定甚明。本件檢察官及被告乙○○對乙○○轉讓第二級毒品
部分，均不服原審判決，分別於九十七年四月二、三日提起上訴
（未聲明一部上訴者，視為全部上訴），並未敘述理由，迄今逾
期已久，於本院未判決前仍未提出，依上開規定，其此部分之上
訴自非合法，應予駁回。
據上論結，應依刑事訴訟法第三百九十五條後段、第三百九十七
條、第四百零一條，判決如主文。
中    華    民    國  九十七  年    六    月    五    日
                      最高法院刑事第十一庭
                          審判長法官  花  滿  堂
                                法官  黃  正  興
                                法官  陳  東  誥
                                法官  林  錦  芳
                                法官  吳      燦
      本件正本證明與原本無異
                                      書  記  官
中    華    民    國  九十七  年    六    月    九    日
                                                      Ｑ


司法院資訊處製作；財團法人民間司法改革基金會備份。
